【裁判字號】    89,簡上,306
【裁判日期】    891117
【裁判案由】    給付消費款
【裁判全文】
臺灣臺中地方法院民事判決  八十九年度簡上字第三○六號
    上  訴  人  台中商業銀行股份有限公司信託部
    法定代理人  丙○○
    訴訟代理人  甲○○
    被上訴人    乙○○
右當事人間給付消費款事件，上訴人對於中華民國八十九年五月二十三日本院台中簡易庭簡
易判決（八十九年度中簡字第七七０號）提起上訴，本院判決如左：
    主      文
上訴駁回。
第二審訴訟費用由上訴人負擔。
    事      實
甲、上訴人方面：
一、聲明︰(一)原判決廢棄。
  (二)被上訴人應給付上訴人新台幣（下同）一十一萬二千一百三十五元及自民國（下同）八
    十八年八月七日起至清償日止，按日息萬分之五‧二計算之利息，並自八十八年八月二
    十五日起，其期在六個月以內另按上開利率加計百分之十，其逾期在六個月以上者，另
    按上開利率加計百分之二十計算滯納金。
二、陳述：除與原判決記載相同者，茲引用之外，補稱：
  (一)經查：本件原審判決雖對有關信用卡之交易流程，以及信用卡之法律性質為一非常詳細
    之解釋。但究其最主要理由乃在本件因特約商店未盡其應審核持卡人簽名真偽之責任，
    致被上訴人其信用卡遺失遭他人冒用並偽簽其名字於簽帳單上，仍與之進行交易。而特
    約商店係上訴人之履行輔助人，是本件上訴人對被告之請求並無理由，而予以駁回云云
    。換言之，原審判決其總結在於上訴人應向特約商店請求賠償，而非向持卡人請求。
  (二)究原審判決理由觀之，有諸多與事理未合之處，茲舉法律上及事實上理由如下：
    被上訴人自承，其於八十八年六月二十九日、三十日失竊上訴人所發行而交付其使用之
    信用卡，卻遲至同年七月三十一日始向上訴人辦理掛失，被上訴人既已違反信用卡約定
    條款第二十二條之約定，未於遺失被竊而喪失信用卡之二十四小時內辦理掛失手續，故
    對於掛失前二十四小時內所生之消費款由上訴人負擔。此部份原審卻以因該簽帳消費非
    持卡人之指示，故持卡人不用負責該消費款項。按，信用卡遺失被竊等事由發生後，當
    亦由該第三人持該信用卡簽名消費，當亦非持卡人之指示。上訴人所爭執者乃在於被上
    訴人就該信用卡應負善良管理人之注意義務。因信用卡乃屬發卡機構所有，僅是借予持
    卡人使用，此觀之卷附財政部所訂定之「信用卡定型化契約範本」第六條第二項，及上
    訴人公司之約定書第四條第二項均有約定載明之。因此，基於民法第四六八條第一項規
    定：「借用人應以善良管理人之注意義務，保管借用物。」。而被上訴人於信用卡遺失
    被竊後一個月餘始行發覺，顯然未盡善良管理人之義務。故上訴人所爭執者乃被上訴人
    應否負賠償責任。但原審判決理由卻以「兩造於簽定信用卡契約時，發卡機構即原告經
    過確實徵信，認被告之保管信用卡之注意義務較一般人相同，並不低於一般人之注意義
    務，‧‧‧。」等等，據以認定被上訴人對信用卡之遺失被竊僅屬具體輕過失，而非重
    大過失。經查，原審對發卡機構對持卡人之徵信目的顯然有極大之誤解。上訴人之所以
    對信用卡申請人為必要之徵信，其目的乃在調查申請人於「申請當時」之資力，是否足
    以使其利用該信用卡簽帳時可依約定繳納其消費款項，以及經過徵信所得資料依其評分
    標準予以信用額度。並非在於徵信持卡人對信用卡之保管注意義務高低。況且，對於持
    卡人領取信用卡後之保管情形，上訴人相信並無任何發卡機構可得預先徵信得知持卡人
    有無具備善良管理人之注意義務。故原審判決理由就此部份顯與事實不符，並有違經驗
    法則，應不足採。另一方面，原審引用所謂「優勢風險承擔人理論」，認應將風險分配
    於支付最少成本即可防阻風險發生之人。而原審認為發卡機構之履行輔助人－－特約商
    店，如能盡其善良管理人之義務即可防止風險之發生，而認發卡機構應為「優勢風險承
    擔人」，而將失卡之風險交由發卡機構負擔。對此，上訴人認為就信用卡之保管而言，
    對於如此輕薄短小之卡片，持卡人之保管應無任何困難之處，持卡人既無須耗費諸多人
    力物力即可妥善保管，其應係支付最少成本即可防止風險發生，非如發卡機構須待持卡
    人申報遺失被竊後，始得據以取消該信用卡授權候予以停卡，則於防止損害（被冒用刷
    卡消費）之時效上已遲。兩相比較之下，何者能以最少成本即可控制風險，彰彰甚明。
  (三)據上論述，本案原審判決諸多謬誤，顯與事理不符，應予以廢棄。並請鈞院賜予如上訴
    聲明所述之判決，以保上訴人權益，並維法制。
三、證據：爰用原審之舉證方法。
乙、被上訴人方面：
一、聲明：駁回上訴人之上訴。
二、陳述：除與原判決記載相同者，茲引用之外，補稱：上訴人所主張之消費款，並非被上
    訴人持卡去消費的，該簽帳單上之簽名均係他人所盜簽，該接受刷卡消費的特約商店並
    未去確認帳單上的筆跡是否與簽帳卡上的筆跡相同，被上訴人並未隨身攜帶皮夾並檢查
    信用卡是否遺失，況且被上訴人之信用卡係遭人掉包，不到下一筆消費根本無法發現，
    特約商店應該仔細核對簽名等語。
三、證據：爰用原審之舉證方法。
    理      由
一、上訴人起訴主張：被上訴人於八十六年十一月二十二日向上訴人（原名台中區中小企業
    銀行股份有限公司）申請威士卡（即VISA  CARD）信用卡使用，依約被上訴人得至特約
    商店簽帳消費，被上訴人並應於上訴人每月寄送之繳款單規定日期繳款付帳。而被上訴
    人所申請之簽帳卡於八十八年六月二十九日、三十日共有九筆消費紀錄共計十一萬二千
    一百三十五元，被上訴人本應依約於結清帳款時繳納消費款，惟被上訴人竟以其持有之
    信用卡遭人掉包，該九筆消費紀錄非其所為而拒絕給付前開款項。依兩造所訂立之國際
    信用卡申請暨約定條款第十二條第一項：「甲方之信用卡如有遺失、被竊或其他喪失占
    有情形時，除可立即以電話通知乙方辦理掛失手續外，在國內應於三個營業日內來行補
    辦掛失手續‧‧‧。乙方於確認接受該項書面掛失後，即按『信用卡遺失、被竊風險免
    責規定』之規定辦理，於甲方辦妥電話掛失手續之前二十四小時起，因卡片被冒用所發
    生之損失，概由乙方負擔‧‧‧‧」之約定，持卡人於辦理電話掛失手續之前二十四小
    時內被冒用所生損失全數由發卡機構承擔，其餘因卡片遺失、被盜用等所發生之損失，
    依約即應由持卡人自行負擔。經查，被上訴人係於八十八年七月二十九日始辦妥信用卡
    掛失手續，距其所稱遭冒用之日期（八十八年六月二十九日、三十日）已有一個月之久
    ，依據前開說明，被上訴人仍應就系爭九筆消費款項及自結帳日即八十八年八月七日起
    至清償日止，按日息萬分之五‧二計算之利息，並自八十八年八月二十五日起，其餘期
    在六個月以內另按上開利率加計百分之十，其逾期在六個月以上者，另按上開利率加計
    百分之二十計算滯納金負繳款之責任等語。
二、被上訴人則以：前開信用卡係於其八十八年七月二十九日欲使用時，始發覺已遭人調包
    為訴外人楊志鴻之同一發卡機構之信用卡，其隨即辦理掛失手續。系爭九筆消費紀錄非
    其本人所為，又該等簽帳單上之簽名，依普通視力稍加注意即可發現並不相同，特約商
    店竟疏於比對而接受刷卡，上訴人及聯合信用卡中心本應拒絕為帳款之支付卻仍為之，
    顯見上訴人及其履行輔助人即聯合信用卡中心對於履行信用卡契約義務處理被上訴人之
    消費簽帳事宜時，未盡善良管理人之注意義務，該款項即不應責令被上訴人自行負擔。
    再者，信用卡約定條款有關「二十四小時約款」之定型化契約條款係屬不合理之危險轉
    嫁，有悖於民法「過失責任」之基本原則，亦且違反誠信原則，依消費者保護法第十二
    條規定應屬無效，上訴人之請求乃無理由，求予駁回上訴人之請求等語資為抗辯。
三、本件上訴人主張：被上訴人向上訴人申請前揭信用卡使用，並簽訂「約定條款」約定被
    上訴人得以持卡簽帳方式至特約商店消費購物及享受服務，由上訴人為被上訴人處理因
    簽帳消費所生帳款之收、付事宜，被上訴人則應於上訴人所寄送帳單上指定之期日前清
    償消費款項，若信用卡有遺失等情事，依約定條款第十二條第一項：「甲方之信用卡如
    有遺失、被竊或其他喪失占有情形時，除可立即以電話通知乙方辦理掛失手續外，在國
    內應於三個營業日內來行補辦掛失手續‧‧‧。乙方於確認接受該項書面掛失後，即按
    『信用卡遺失、被竊風險免責規定』之規定辦理，於甲方辦妥電話掛失手續之前二十四
    小時起，因卡片被冒用所發生之損失，概由乙方負擔‧‧‧‧」之約定，持卡人於辦理
    電話掛失手續之前二十四小時內被冒用所生損失全數由發卡機構承擔，其餘因卡片遺失
    、被盜用等所發生之損失，依約即應由持卡人自行負擔，而該由被上訴人持有之信用卡
    於八十八年六月二十九日、三十日共有九筆消費紀錄總計十一萬二千一百三十五元，被
    上訴人迄今尚未給付該等款項予上訴人以及被上訴人係於八十八年七月二十九日就系爭
    信用卡辦理掛失等情，為兩造所不爭執，並有被上訴人填具之信用卡申請書影本、約定
    條款影本、信用卡消費明細表、國際卡基本資料查詢表、國際卡消費繳款查詢表各一份
    及各筆刷卡消費明細簽帳單影本九紙附卷可稽，核屬相符，堪信為真實。
四、又上訴人主張系爭九筆消費款係被上訴人所簽刷消費，自應由被上訴人負償還責任；即
    便該九筆消費款非被上訴人所為，惟此或因被上訴人未親自簽名於失竊之信用卡上致遭
    人盜用或盜刷集團另行偽造簽名於條碼紙上或該九筆消費紀錄之簽帳筆跡與被上訴人之
    筆跡非顯然不同，特約商店非專業人員，無從辨識，且被上訴人於失卡後怠於辦理掛失
    ，依兩造信用卡約款之約定，被上訴人仍應就掛失前二十四小時以前之消費負責等語，
    被上訴人則以：該九筆消費紀錄係遭人將信用卡掉包並持以盜刷消費，非被上訴人所為
    ，又上訴人以定型化約款課持卡之被上訴人應就辦妥失卡手續前二十四小時以前之損失
    負責，有違平等互惠原則，應認無效，是被上訴人無須就該九筆消費款負清償之責任等
    語資為抗辯。經查：本件信用卡已失竊，故無法證實上訴人陳述內容之真偽，亦無法得
    知系爭失竊之信用卡簽名欄是否經偽造或變造。揆之被上訴人於失竊前亦曾持卡消費，
    此有被上訴人四月份信用卡消費明細表在卷可按，足證被上訴人於信用卡失竊以前業已
    簽名於信用卡上並持以使用，則上訴人前揭主張顯屬失據。況上訴人迄今未能提出任何
    證據證明信用卡之簽名與前開簽名相符，其空言主張已盡簽名核對之義務，要無可取；
    再者，系爭九筆簽帳單上之「乙○○」之簽名，其中四紙與被上訴人之筆跡不符一節，
    為上訴人所不爭執，本院就其餘五筆消費紀錄簽帳單上之「乙○○」之簽名與被上訴人
    提出上訴人所不爭執之被上訴人信用卡失竊前消費簽帳單比較，就整體而言，被上訴人
    簽名明顯有『左低右高』傾斜，而該九筆消費簽帳單之簽名明顯較為端正。另就編號 0
    000000號簽帳單（即原審卷附被證一），其上『樺』字之『木』、『華』筆順與筆劃不
    同；又其餘編號0000000、0000000、00000000、00000000（即原審卷附被證二至五）除
    上『樺』之簽名不同外，『志』字之『士』亦有明顯筆順上之不同，綜上各情，本件簽
    帳單九紙經以肉眼觀之即可辨識其上『乙○○』之簽名之筆劃、運筆方向、個性、特徵
    等與乙○○於前信用卡簽單之簽名俱不相同，堪信該系爭九筆消費紀錄係遭人偽造簽名
    而冒用，則上訴人因而支付特約商店消費款之風險應由何人承擔，即應視兩造間就信用
    卡失竊遭冒用時之危險分配約定而定。
五、按信用卡交易係約定持卡人得向發卡銀行請求信用卡之核發，由發卡銀行為持卡人提供
    信用，之後持卡人即可憑卡於特約商店以簽帳方式做為支付消費款之工具，由發卡銀行
    代為處理結清該筆消費款，持卡人無需於消費之當時給付任何現金，俟一定期間後，再
    由持卡人依持卡人與發卡銀行約定之償還方式償還全部，故發卡銀行與持卡人間契約之
    性質由發卡銀行為持卡人處理簽帳付款事務之特徵觀之，係屬委任契約；由持卡人可選
    擇不於當期繳款截止日全數繳清，而改以僅繳最低金額以上款項，其餘則依照循環計息
    方式繳息且得隨時清償應付帳款之一部或全部之特徵觀之，則具有消費借貸之性質，故
    現今實務上均認為信用卡契約實係具有委任及消費借貸性質之混合契約而得分別適用民
    法之相關規定。則發卡銀行於處理委任事務時，依民法第五百三十五條之規定，應依持
    卡人之指示，並因而享有對持卡人請求依民法第五百四十六條第一項償還必要費用之請
    求權；若持卡人未為指示，而發卡銀行逕向特約商店為付款，其所為事務之處理即非屬
    委任人（即持卡人）之指示，則其所支出之費用（即向特約商店之付款）即屬非必要費
    用，對持卡人不得請求償還。申言之，發卡銀行支付款項須係經持卡人簽名指示，其所
    為支付款方得認係民法第五百四十六條之必要費用，而未經持卡人簽名之簽帳款，發卡
    機構則不應付款予特約商店，如發卡銀行不察而仍向特約商店付款，則該部分之費用不
    得向持卡人請求，換言之，該風險應由發卡銀行自行承受。足見，信用卡契約於法律之
    適用上本即有危險分配之規定，公平地分配當事人應負擔之風險。從而，如發卡銀行以
    定型化契約之方式就信用卡遭冒用而必須負擔之風險與申辦信用卡之持卡人另行約定轉
    嫁條款，則應視該條款是否有違反誠信原則、平等互惠原則，以致將造成持卡人重大權
    益之侵害等情而認定其效力。
    而未經持卡人之指示而付款之情形如信用卡遭冒用之場合，因此乃信用卡交易制度於設
    計上先天即已存在之典型風險，持卡人縱於發現失卡後即刻辦理掛失，仍無法避免信用
    卡於掛失前遭冒用，唯一能規避與防範此種因冒用而受損失之風險者，要屬接受持卡人
    消費之特約商店，雖特約商店於信用卡交易型態中之地位會因其屬發卡銀行自行選任或
    因發卡銀行為完成其與持卡人間信用卡契約義務而與聯合信用卡處理中心合作，委由該
    中心代為處理特約商店之遴選、簽約、帳單之匯送、審核與付款清算等事宜而有不同，
    然而，發卡銀行或身為特約商店之選任人，或身為選任特約商店之收單機構（如：聯合
    信用卡處理中心）之契約相對人，其對控管信用卡遭冒用風險之特約商店之選任、監督
    及刷卡流程之規範，實處於較持卡人優勢之地位，顯見就信用卡遭冒用之風險，持卡人
    能控制者少，發卡銀行能控制者多，如發卡銀行不思以監督特約商店審查簽帳單上簽名
    是否與信用卡上之簽名相符之方式或其他透過保險分散風險之方式以防範信用卡遭冒用
    之風險，而將冒用之風險以定型化約款之方式強加於持卡人負擔，則持卡人將需就信用
    卡之遭冒用負無過失責任，與民法之基本原則「過失責任」有所違背，即屬發卡銀行以
    定型化約款之方式強加予持卡人負擔，屬違反平等互惠原則之不合理之危險轉嫁，依消
    費者保護法第十二條第二項第一款應為無效，縱令發卡銀行已盡審查簽名之義務，亦不
    得毫無限制以定型化約款令持卡人就掛失前二十四小時以前之損失負無過失之賠償責任
    。經查：依據上訴人所提出之信用卡使用手冊暨約定條款（附於原審證物袋中）第十七
    條（原審誤為第十二條）約定：「持卡人之信用卡如有遺失、被竊、被搶、詐取或其他
    遭持卡人以外之第三人占有之情形，應速以電話或其他方式通知貴行（指發卡機構即原
    告）或其他經貴行指定機構辦理掛失停用手續，並繳交掛失手續費一千元。惟如貴行認
    有必要時，應於受理掛失手續日起十日內通知持卡人，要求於受通知日起七日內向當地
    警察機關報案或以書面補行通知貴行。持卡人辦理掛失停用手續後，且無下列第一款至
    第三款事由之一者，持卡人自辦理掛失停用手續時起被冒用所發生之損失，由貴行負擔
    ，但如無下列各款事由之一者，持卡人自辦理掛失停用手續時起前二十四小時以後（在
    自動化設備預借現金部分仍自持卡人辦理掛失手續時起）被冒用所發生之損失，由貴行
    負擔；自辦理掛失停用手續時起前二十四小時以前被冒用之損失，貴行如無違反第六條
    善良管理人之注意義務，應由持卡人負擔：1.第三人之冒用為持卡人容許或故意將信用
    卡交其使用者。2.持卡人故意將使用自動化設備辦理預借現金或進行其他交易之交易密
    碼或其他便是持卡人同一性之方式告知第三人者。3.持卡人與第三人或特約商店偽造虛
    偽不實交易行為或共謀詐欺者。4.持卡人得知信用卡遺失或被竊等情形而怠於立即通知
    貴行，或持卡人發生信用卡遺失或被竊等情形後，自當期繳款截止日起已逾二十日者。
    5.持卡人未依第一項約定向當地警察機關報案或以書面補行通知貴行者。6.持卡人違法
    第八條第一項約定，未於信用卡簽名致遭第三人冒用者。7.持卡人於辦理信用卡掛失手
    續後，未提出貴行所請求之文件、拒絕協助調查或其他違反誠信原則之行為者。」。由
    該約定之內容觀之，持有上訴人所發信用卡之人，於信用卡遺失經掛失後遭冒用之損失
    ，由上訴人負責，而自掛失時起前二十四小時以內被冒用之損失，除持卡人有約定中之
    故意或過失情形，否則遭冒用之損失概由上訴人負責，此部分固無疑問；惟自辦理掛失
    時起前二十四小時以前被冒用之損失，除上訴人為持卡人處理使用信用卡交易款項之清
    償事宜以及自行或由各收單機構提供特約商店供持卡人使用信用卡交易時有違反善良管
    理人之注意義務外，無論持卡人是否就信用卡之遭冒用是否有過失，亦均需由持卡人自
    行負責，揆諸前開說明，上訴人所提之定型化約款關於申辦上訴人公司之信用卡之持卡
    人失卡掛失手續辦妥前二十四小時以前遭冒用之風險轉嫁予持卡人之部分應屬無效。從
    而，兩造間就被上訴人辦理信用卡掛失手續前二十四小時以前遭冒用致生損害之風險由
    何人承擔一事，自回歸民法關於委任契約之相關規定，亦即該遭冒用之消費款非屬信用
    卡契約之委任人指示付款之範圍，則身為受任人之上訴人就該部分之支出顯非屬「必要
    之費用」，依民法第五百四十六條第一項之規定，為委任人之被上訴人就此不負償還之
    責任。而系爭九筆消費款項非被上訴人所為而係遭人冒用等情，已如前述，縱該消費係
    於被上訴人辦妥掛失手續前二十四小時以前遭人冒用盜刷，被上訴人亦無需就系爭九筆
    非其本人消費之款項對上訴人付償還之責任。
六、綜據前述，本件上訴人主張系爭九筆消費借款乃被上訴人辦妥信用卡掛失時起前二十四
    小時以前遭人冒用，依兩造信用卡使用約定條款第十七條第二項之約定，被上訴人仍應
    負清償責任等語，為不足採，被上訴人抗辯系爭九筆信用卡消費款項既係遭人冒用盜刷
    而非被上訴人所為，故無需負清償之責任等語，誠屬可採。
    從而，上訴人主張本於信用卡契約之法律關係，請求被上訴人給付一十一萬二千一百三
    十五元及自八十八年八月七日起至清償日止，按日息萬分之五‧二計算之利息，並自八
    十八年八月二十五日起，其逾期在六個月以內另按上開利率加計百分之十，其逾期在六
    個月以上者，另按上開利率加計百分之二十計算滯納金為無理由，不應准許。原審為上
    訴人敗訴之判決及駁回其假執行之聲請，其理由雖有不同，但結論並無不當，上訴意旨
    指摘原判決不當，求予廢棄改判，為無理由，應予駁回。
據上論結，本件上訴為無理由，依民事訴訟法第四百三十六條之一第三項、第四百四十九條
第二項及同條第一項、第七十八條，判決如主文。
中        華        民        國   八十九   年     十一      月     十七      日
                                        臺灣臺中地方法院民事第四庭
~B審判長法      官  王  銘
~B      法      官  陳毓秀
~B      法      官  林學晴
右為正本係照原本作成
附記不得上訴。
中        華        民        國   八十九   年     十一      月     十七      日
~B法院書記官


司法院資訊處製作；財團法人民間司法改革基金會備份。
